【裁判字號】    98,上易,1854
【裁判日期】    981222
【裁判案由】    業務侵占
【裁判全文】
臺灣高等法院臺中分院刑事判決        98年度上易字第1854號
上  訴  人  臺灣彰化地方法院檢察署檢察官
被      告  乙○○
                      之3
上列上訴人因被告業務侵占案件，不服臺灣彰化地方法院98年度
簡上字第131號中華民國98年10月26日第一審判決（起訴案號：
臺灣彰化地方法院檢察署98年度偵字第486號），提起上訴，本
院判決如下：
    主  文
上訴駁回。
    理  由
一、公訴意旨略以：被告乙○○係唐立建設有限公司（下稱「唐
    立公司」）之財務人員，唐立公司於民國96年8月16日與全
    球通小客車租賃股份有限公司（下稱「全球通公司」）簽訂
    車牌號碼4332-JJ號自小客車租賃契約，雙方約定租賃期間
    為3年（自96年8月17日起至99年8月16日止）、每月租金新
    臺幣（下同）6萬1500元，全球通公司於簽約之隔日即依約
    交付上開車輛予唐立公司使用，詎乙○○因唐立公司財務吃
    緊，需款孔急，竟意圖為自己不法之所有，而基於侵占之犯
    意，於96年10月17日，將上開車輛及其行照正本、租賃契約
    等作為擔保品，持向顧家榮（業經台灣彰化地方法院簡易庭
    審結）所經營之「萬通當舖」借款20萬元，而予以侵占入己
    。嗣因唐立公司所交付作為預付租金之支票發生退票，全球
    通公司依租賃契約之約定欲取回上開車輛時，始知悉上情。
    因認被告涉犯刑法第336條第2項之業務侵占罪嫌。
二、按犯罪事實應依證據認定之，無證據不得認定犯罪事實，又
    不能證明被告犯罪或其行為不罰者，應諭知無罪之判決，刑
    事訴訟法第154條第2項、第301條第1項分別定有明文。次按
    事實之認定，應憑證據，如未能發現相當證據，或證據不足
    以證明，自不能以推測或擬制之方法，為裁判基礎；又認定
    不利於被告之事實，須依積極證據，茍積極證據不足為不利
    於被告事實之認定時，即應為有利於被告之認定，更不必任
    何有利之證據；再刑事訴訟法上所謂認定犯罪事實之積極證
    據，係指適合於被告犯罪事實認定之積極證據而言，雖不以
    直接證據為限，間接證據亦包括在內，然而無論直接或間接
    證據，其為訴訟上之證明，須於通常一般之人均不致有所懷
    疑，而得確信其為真實之程度者，始得據為有罪之認定，倘
    其證明尚未達到此一程度，而有合理之懷疑存在而無從使事
    實審法院得有罪之確信時，即應由法院為諭知被告無罪之判
    決；另告訴人之告訴，係以使被告受刑事訴追為目的，是其
    陳述是否與事實相符，仍應調查其他證據以資審認（最高法
    院40年台上字第86號、30年上字第816號、29年上字第3105
    號、76年台上字第4986號、52年台上字第1300號判例意旨參
    照）。
三、本件公訴人認被告乙○○涉犯刑法第336條第2項之業務侵占
    罪嫌，係以證人即告訴代理人甲○○之證述，並以車牌號碼
    4332-JJ號自小客車租賃契約、行車執照、當票影本、汽車
    買賣合約書、車輛轉讓契約書、車輛借用保管切結書、本票
    收據等件為其主要論據，又佐以證人徐文彬、顧家榮之證述
    。
四、證據能力部分：
    按被告以外之人於審判外之言詞或書面陳述，除法律有規定
    者外，不得作為證據；又被告以外之人於審判外之陳述，雖
    不符合同法第159條之1至第159條之4之規定，但經當事人於
    審判程序同意作為證據，法院審酌該言詞陳述或書面陳述作
    成時之情況，認為適當者，亦得為證據。當事人、代理人或
    辯護人於法院調查證據時，知有第159條第1項不得為證據之
    情形，而未於言詞辯論終結前聲明異議者，視為有前項之同
    意，刑事訴訟法第159條第1項及第159條之5分別定有明文。
    本案判決下列所引用之各該被告以外之人於審判外之陳述（
    包含書面陳述），性質上均屬傳聞證據，檢察官、被告、辯
    護人迄本院言詞辯論終結前，均未主張有刑事訴訟法第159
    條第1項不得為證據之情形，本院審認上開證據作成時之情
    況，認應無違法或不當情事，與本案待證事實間復具有相當
    之關聯性，以之作為證據應屬適當，依刑事訴訟法第159條
    之5第2項之規定，均有證據能力。
五、訊據被告乙○○堅決否認有何業務侵占犯行，辯稱：因唐立
    公司資金調度不及，亟需用錢，乃向萬通當舖顧家榮詢問可
    否以上開租用車輛典當借錢，經顧家榮表明可以，才以上開
    租賃車輛典當，且一直依約繳納租金及當舖利息，至97年7
    月因財力不繼，才無力繼續支付租金及利息，並非存心要侵
    占該車輛等語。
六、經查：
(一)上開證人甲○○、徐文彬、顧家榮之證述，及車牌號碼4332
    -JJ號自小客車租賃契約、行車執照、當票影本、汽車買賣
    合約書、車輛轉讓契約書、車輛借用保管切結書、本票收據
    等件，僅足以證明被告以上開車輛典當之事實，被告是否具
    有變易其原來之持有意思而為不法所有之意思，及是否合於
    侵占之要件，尚有可疑。
(二)被告係以4332-JJ號自小客車租賃契約、行車執照等文件，
    持向萬通當舖顧家榮典當，此據證人顧家榮證述明確（見交
    查卷第8頁），該行車執照記載之車主為全球通公司，上開
    租賃契約明確記載出租人為全球通公司、被告經營之唐立公
    司為承租人，可見被告於典當該車時，即已表明並非該車之
    所有權人，被告是否具有變易持有之意為所有之意，而逕為
    所有人之行為？顯有可疑。又被告於96年10月7日典當上開
    車輛後，持續向全球通公司繳納租車租金、向萬通當舖顧家
    榮繳納典當借款利息，至97年7月始跳票未繳等情，此據被
    告述明，並分別經證人即全球通公司人員甲○○、萬通當舖
    顧家榮證述明確（分見警卷第2頁、原審98年9月7日訊問筆
    錄），參以被告另典當之3部車輛（車號5353-QQ、5181-LL
    、5117-GG等3部車），亦同時繳納租車租金至97年6月，此
    據告訴代理人丙○○述明（見原審98年8月17日訊問筆錄）
    ，並有丙○○提出上開3部車輛有關之分類明細帳可證，可
    證被告雖將上開租來之4部車典當，卻持續繳納租車租金、
    及典當之借款利息長達9個月，於此期間如被告主觀上具有
    變易持有之意為所有之意之不法所有意圖，何以在典當得款
    後長時間持續繳納租金及典當借款利息？被告上開典當車輛
    行為是否即係自居所有人之行為？亦有可疑。
(三)按刑法侵占罪之「易持有為所有」，係指基於合法原因取得
    動產之占有，在占有持續中，就標的物訂立在民事關係會發
    生所有權變動之契約或為處分行為，如買賣、贈與、基於移
    轉動產所有權之動產交付等。如僅有占有之移轉，而未發生
    所有權變動者，如租賃、借貸、寄託、設定質權或遭人留置
    ，因持有人並無移轉所有權之意思，且在法律上仍保有取回
    動產之權限，尚難認係易持有為所有之侵占行為。出質、質
    當及設定動產抵押，雖有移轉占有之事實，惟動產所有權並
    未發生變動，亦未達易持有為所有的程度，應認為「侵占」
    之要件未合（臺灣高等法院92年庭長法律問題研討會意見參
    照）。次按當舖業之滿當期限，不得少於3個月，少於3個月
    者，概以3個月計之；滿期後5日內仍得取贖或付清利息順延
    質當；屆期不取贖或順延質當者，質當物所有權移轉於當舖
    業，當舖業法第21條定有明文。本件依證人即萬通當舖顧家
    榮所提出之當票所示，其上僅有當入之日期（96年10月17日
    ）並無當滿之日期，是尚難認有滿當期限之約定；再者，唐
    立公司典當4332-JJ號自小客車後，另簽有汽車買賣合約書
    及車輛轉讓契約書予萬通當舖，惟該買賣合約書、車輛讓讓
    契約書上並無日期、金額及車號，且車輛轉讓契約書第四點
    更載明：甲方（即唐立公司）繳完全部分期款後，同意由乙
    方（即萬通當舖）取得清償證明，逕行辦理過戶手續予乙方
    或其指定之人，無庸再行通知甲方。顯然萬通當舖此舉乃為
    求唐立公司於繳清全球通公司款項後，順利取得系爭車輛之
    所有權。另依顧家榮於偵查中陳稱：「（問：車子是何時留
    置在你那裏？）96年10月17日，之後又有借有還。」等語（
    見97年度交查字第213號第8頁）、原審陳稱：其係怕乙○○
    將車開回去歸還給全球通公司，所以才將車子留下，乙○○
    在96年10月分來借款時，她都一直履行她的車款，她是97年
    7月才跳票，8月份全球通公司有跟伊講，伊有說要還全球通
    公司，但因為車子是乙○○開過來的，所以要經過乙○○同
    意才能還車等語（見原審98年度簡字第943號第30頁反面）
    ，並有車輛借用保管切結書附卷可稽，據此可知：被告於以
    系爭汽車向萬通當舖質借時並非基於移轉動產所有權之而交
    付之意。則在正常狀況下被告於系爭車輛質當期間，仍可取
    贖或付清利息順延質當，而不使該車成為流當物，然而本件
    並無當滿之日期，亦無當戶不取贖而將系爭車輛歸萬通當舖
    之情，依上開說明，在該車成為流當物或當戶不取贖而將該
    車歸萬通當舖前，其等質當目的顯無變易該車所有權之意思
    ，並無易持有為所有之侵占行為，客觀上與侵占罪的要件不
    合。
七、綜上所述，檢察官所指出之證明方法，僅能證明被告以上開
    車輛典當之事實，惟尚無法證明被告有侵占之犯行。是被告
    被訴之犯罪事實，要屬不能證明。原審雖未進一步為如上六
    (三)之論述，然以不能證明被告犯罪而諭知被告無罪之判決
    ，則核無不合。檢察官上訴意旨略以：(一)當舖受質營業設
    定之營業質權具有擔保物權性質，其設定行為之性質應為處
    分行為，非所有權人或經所有權人售權處分之人即不得為之
    ，參以卷附汽車租賃合約書第伍點第二項約定「承租人在租
    賃期間內，不得利用租賃標的物質押」，足見被告乙○○並
    無任何為設質此一處分行為之權限，其仍逕予處分而典當予
    萬通當舖，乃係僭行所有權人之權利而為無權處分之行為，
    難謂無不法變易持有意思為所有意思之主觀犯意。(二)被告
    雖仍繼續繳交租車租金及典當之借款利息長達9月，惟尚難
    藉此即認被告無侵占犯意，承前所述，被告所為之典當行為
    即足證明被告有不法變易持有之意為所有意思之主觀犯意，
    且被告前往當舖借款，亦足認其當時經濟狀況不佳，確有可
    能將來因利息清償不能而造成系爭車輛流當之結果，被告時
    為公司負責人，依其智識經驗當能預見此極大之風險，且此
    風險嗣後確實亦有實現，則被告繼續繳交租金及分期款，僅
    係在延緩上開風險之實現爾，尚難藉此認被告無侵占之主觀
    犯意，再參酌卷附車輛轉讓契約書及汽車買賣合約書，益徵
    上開清償不能之風險實現後由當舖以系爭汽車抵償欠款，並
    不違被告本意，從而，被告僅為系爭汽車之承租人，其無權
    設定上開營業質權使系爭車輛陷入極大之流當風險，嗣後並
    造成風險實現，當已足以證明被告於典當時確有不法變易持
    有之意為所有之意之侵占犯意。然查，被告於以系爭汽車向
    萬通當舖質借時並非基於移轉動產所有權之而交付，而系爭
    汽車又尚未成為流當物或有當戶不取贖而有將車歸萬通當舖
    所有之情，已如上述，則雖被告有移轉占有之事實，惟動產
    所有權並未發生變動，亦未達易持有為所有的程度，自與侵
    占之要件尚有未合，上訴意旨以上詞認被告有侵占之犯行，
    尚無足採。檢察官之上訴為無理由，應予駁回。
據上論斷，應依刑事訴訟法第368條，判決如主文。
本案經檢察官丁○○到庭執行職務。
中    華    民    國    98    年    12    月    22    日
            刑事第三庭  審判長法  官  王  增  瑜
                              法  官  廖  柏  基
                              法  官  吳  進  發
以上正本證明與原本無異。
不得上訴。
                              書記官  呂  安  茹
中    華    民    國    98    年    12    月    22    日


司法院資訊處製作；財團法人民間司法改革基金會備份。
